【裁判字號】    96,易,386
【裁判日期】    970205
【裁判案由】    詐欺
【裁判全文】
臺灣宜蘭地方法院刑事判決               96年度易字第386號
公  訴  人  臺灣宜蘭地方法院檢察署檢察官
被      告  甲○○
                    號
上列被告因詐欺取財案件，經檢察官提起公訴（95年度偵緝字第
127、128、129、130號），經本院裁定進行簡式審判程序，爰不
經通常審判程序判決如下：
    主  文
甲○○連續意圖為自己不法之所有，以詐術使人將本人之物交付
，處有期徒刑年。
    事  實
一、甲○○自民國86年4月10起，擔任附表所示之合會會首，陸
    續邀集乙○○、丙○○、戊○○○、丁○○、己○○、辛○○、庚○○、壬○○等人加入如所表所示之合會，採內標制
    ，開標地點均在甲○○當時位於宜蘭縣礁溪鄉○○○路○段
    147號住處。詎甲○○因經濟發生困難，竟基於意圖為自己
    不法所有之概括犯意，利用合會會員彼此並不熟識、欲投標
    之會員未必親自到場及為會首身分之機會，於附表所示合會
    開標後至89年11、12月合會停標前某日時，就附表所示各個
    合會於某次開標日開標時，以在標會單上標明標息金額後，
    持以競標並得標後，繼向合會會員謊稱不詳姓名之會員業已
    得標之方式，就附表所示各個合會各冒標1次，連續冒標總
    計12次，致使當時之會員乙○○、丙○○、戊○○○、丁○○、己○○、辛○○、庚○○、壬○○及其他活會之會員陷
    於錯誤，誤認甲○○佯稱之會員確實得標，而將會款交付給
    甲○○。嗣於89年11、12月間，因甲○○所召集之合會全數
    無故停會，並逃匿無蹤，於合會會員清點合會後，發現活會
    會員多於剩餘可投標之會數，始知悉甲○○前開冒標之行為
    。
二、案經乙○○、丙○○、戊○○○、丁○○、己○○、辛○○
    、庚○○、壬○○訴請臺灣宜蘭地方法院檢察署檢察官偵查
    起訴。
    理  由
一、訊據被告甲○○於偵查及本院審理中，對於其因經濟困境，
    而利用身為合會會首之便，於投標期日時在標單書寫金額，
    謊稱未到場會員得標，致使其他合會活會會員陷於錯誤，交
    付會款，被告於收受合會會款後，即將之挪為己用，用以清
    償自身債務等情不諱。並據告訴人丁○○、乙○○、己○○
    於偵查及審理中，及告訴人丙○○、戊○○○、庚○○、壬○○於偵查中先後證述在卷，復有附表所示合會會員名冊在
    卷可佐。雖本件案發時間迄今已歷時久遠，關於被告確實之
    冒標時間為何，被告於案發後均答稱已不復記憶而圖卸責，
    而告訴人等均遭被告矇騙，加以附表所示合會人數眾多，致
    無法召集全部會員一一清點，以釐清被告冒標時間。況被告
    既以虛構會員得標欺騙會款，為避免犯行暴露，於收取會款
    時當無對各個會員均表示某一會員得標之可能，而係於收取
    會款時，於會員詢問得標者時，謊稱繳款會員不認識之會員
    得標而欺騙之，在被告不願坦承確實冒標時間下，欲一一詢
    問各個會員釐清確實冒標時間實屬不可能。但被告於89年11
    、12間無故停會後，活會會員經清點剩餘合會可投標數後，
    發現剩餘活會人數竟超過可投標數，此據告訴人丁○○、乙○○、己○○於審理中證述在卷，以此觀之，活會人數與可
    投標人數之不一致，足證被告於合會運作過程中，必有詐稱
    會員得標以騙取會款。再被告實際冒標次數為何，被告亦以
    不復記憶為理由搪塞，是依「罪疑惟輕」之原則，雖認被告
    就附表所示合會各有冒標行為，惟依卷內資料，僅得認定被
    告關於各個合會冒標次數至少1次，總計冒標12次。綜上所
    述，本件事證明確，被告犯行堪以認定，應依法論科。
二、被告行為後，刑法業於94年2月2日修正公布，於95年7月1日
    施行。依修正後之刑法第2條第1項規定「行為後法律有變更
    者，適用行為時之法律。但行為後之法律有利於行為人者，
    適用最有利於行為人之法律」。該條係規範行為後法律變更
    所生新舊法比較適用之準據法，其本身無關行為可罰性要件
    之變更，是於刑法修正施行後，應適用該條之規定，為「從
    舊從新」之比較。又該條所稱「法律有變更」，指行為時與
    裁判時之刑罰法律，關於刑罰權規範事項（特別指刑罰權形
    成規範、成罪規範、科刑規範）互有不同內容之規範而言。
    再於比較時應就罪刑有關之共犯、未遂犯、想像競合犯、牽
    連犯、連續犯、結合犯以及累犯加重、自首減輕暨其他法定
    加減原因（如身分加減）與加減比例等一切情形，本於統一
    性及整體性原則，綜其全部罪刑之結果而為比較。本件關於
    新舊法比較適用之說明如下：
  (一)刑法第339條第1項定有罰金刑，而該罪罰金刑之下限，依修
    正前刑法第33條第5款規定：「主刑之種類如左：五、罰金
    ，一元以上。」換算成新台幣為3元，修正後刑法第33第5款
    規定為：「主刑之種類如下：五、罰金，新台幣一千元以上
    ，以百元計算之。」是依修正後刑法第33條第5款規定，就
    罰金刑之下限有所提高。
  (二)被告行為時，刑法56條規定：「連續數行為而犯同一之罪名
    者，以一罪論。但得加重其刑至二分之一。」惟該條業已修
    正公布刪除，則連續數行為而犯同一之罪名者，屬於數罪併
    罰，得定數罪刑合併之刑期以下之刑。此刪除雖非犯罪構成
    要件之變更，但顯已影響被告刑罰之法律效果，自屬法律有
    變更，比較新、舊法結果，修正前之規定較有利於被告。
  (三)被告於行為時之刑法第55條前段規定：「一行為而觸犯數罪
    名．．．，從一重處斷。」惟95年7月1日修正公布施行之刑
    法第55條則規定：「一行為而觸犯數罪名者，從一重處斷。
    但不得科以較輕罪名所定最輕本刑以下之刑。」該項但書之
    增列，係科刑之限制，為法理之明文化，非屬法律之變更，
    不生新舊法比較之問題。
  (四)本件綜合上揭新舊刑法比較之結果，並本於統一性及整體性
    原則，關於被告所犯刑法之罪，新修正之刑法並未較有利於
    被告，爰一體適用修正前刑法。
三、核被告所為，係犯刑法第339條第1項詐欺取財罪。被告以一
    冒標行為，同時欺騙活會會員，為想像競合犯，應從一重處
    斷。又被告先後多次詐欺取財犯行，時間緊接，方法相同，
    觸犯犯罪構成要件相同之罪，顯係基於概括犯意為之，應依
    修正前刑法第56 條連續犯之規定，論以一罪，並加重其刑
    。爰審酌被告雖因自身經濟困境，竟利用主持合會之便，謊
    稱他人得標，致使活會會員陷於錯誤繳納會款，造成各活會
    會員財務上損失，而於案發後即避不見面，至緝獲後猶不願
    處理合會問題，而賠償活會會員全部損失，依其犯罪之目的
    、手段、犯罪所生之損害，及犯罪後之態度等一切情狀，量
    處如主文所示之刑。按被告行為後，中華民國九十六年罪犯
    減刑條例於96年7月4日制定公布，於同月16日施行，依該條
    例第2條第1項第3款規定：「犯罪在中華民國九十六年四月
    二十四日以前者，除本條例另有規定外，依下列規定減刑：
    三、有期徒刑、拘役或罰金，減其刑期或金額二分之一。」
    ，被告前開犯行雖係於96年4月24日以前所犯，但依該條例
    第3條第1項第15款規定：「下列各罪，經宣告死刑、無期徒
    刑或逾有期徒刑一年六月之刑者，不予減刑：‧‧‧刑法第
    三百三十九‧‧‧‧之罪。」，本件被告宣告之刑已逾有期
    徒刑1年6月，核與減刑要件不符，自不得予以減刑。
據上論斷，應依刑事訴訟法第273條之1第1項、第299條第1項前
段，刑法第2條第1項前段、修正前刑法第56條、刑法第339條第1
項、第55條，刑法施行法第1條之1，判決如主文。
本案經檢察官賴淑萍到庭執行職務
中    華    民    國    97    年    2     月    5     日
                  刑事第四庭法  官  辜漢忠
如不服本判決應於收受本判決後10日內向本院提出上訴書狀，並
應敘述具體理由。若未敘述理由者，應於上訴期間屆滿後20日內
向本院補提理由書狀(均須按他造當事人之人數附繕本)。
                            書記官  許麗汝
中    華    民    國    97    年    2     月    5     日
┌─┬─────┬────┬────┬──┬──────┬─┬───────┬──────┐
│編│會期（第1 │開標日期│每會金額│會數│倒會時間    │已│會員（提告訴之│會員名冊（互│
│號│會開標日）│        │        │（含│            │進│部分）        │助會簿）    │
│  │          │        │        │會首│            │行│              │            │
│  │          │        │        │）  │            │會│              │            │
│  │          │        │        │    │            │數│              │            │
├─┼─────┼────┼────┼──┼──────┼─┼───────┼──────┤
│01│86年4月10 │每月10日│3千元   │115 │約於89年12月│約│壬○○、己○○│90偵1211卷第│
│  │日        │、25日  │        │    │10日該會停標│89│（以自己及林春│7頁、90年度 │
│  │          │        │        │    │            │會│美、林漢城、林│偵字第336號 │
│  │          │        │        │    │            │  │松竹名義參加，│卷第11頁、  │
│  │          │        │        │    │            │  │會員名冊誤載為│17頁        │
│  │          │        │        │    │            │  │林彬竹）、吳景│            │
│  │          │        │        │    │            │  │正、丙○○等人│            │
├─┼─────┼────┼────┼──┼──────┼─┼───────┼──────┤
│02│86年6月15 │每月15日│1萬元   │48  │約89年12月15│約│丙○○、吳游碧│90年度偵字第│
│  │日        │        │        │    │日該會停標  │42│華、己○○、藍│667號卷第16 │
│  │          │        │        │    │            │會│麗雪、丁○○、│至21頁、90年│
│  │          │        │        │    │            │  │壬○○（會員名│度偵字第336 │
│  │          │        │        │    │            │  │冊誤載為魏銘浩│號卷第12頁、│
│  │          │        │        │    │            │  │）、庚○○（以│17 之1至17之│
│  │          │        │        │    │            │  │其妻黃寶蘭名義│11          │
│  │          │        │        │    │            │  │參加）等人    │            │
├─┼─────┼────┼────┼──┼──────┼─┼───────┼──────┤
│03│86年11月11│每月11日│5千元   │67  │約89年11月26│約│己○○、丁○○│93年度偵字第│
│  │日        │，每年加│        │    │日該會停標  │47│、乙○○（以自│3406號卷第12│
│  │          │標3次， │        │    │            │會│己名義及其夫李│之1頁至12 之│
│  │          │時間為3 │        │    │            │  │進德、其子李鴻│12頁、90年度│
│  │          │月26日、│        │    │            │  │淇、李瑞華名義│偵字第336號 │
│  │          │7月26日 │        │    │            │  │參加）等人    │卷第17之12至│
│  │          │、11月26│        │    │            │  │              │17 之22頁   │
│  │          │日      │        │    │            │  │              │            │
├─┼─────┼────┼────┼──┼──────┼─┼───────┼──────┤
│04│87年2月20 │每月20日│1萬元   │41  │約89年12月20│約│丁○○、己○○│90年度偵字第│
│  │日        │        │        │    │日該會停標  │34│（以自己林春美│336號卷第17 │
│  │          │        │        │    │            │會│名義參加）等人│之23頁至17之│
│  │          │        │        │    │            │  │              │32頁        │
├─┼─────┼────┼────┼──┼──────┼─┼───────┼──────┤
│05│87年5月5日│每月5日 │3千元   │116 │約89年12月20│約│丁○○、乙○○│90偵1211卷第│
│  │          │、20日  │        │    │日該會停標  │63│（以自己及其夫│4頁、93年度 │
│  │          │        │        │    │            │會│李進德名義參加│偵字第3406號│
│  │          │        │        │    │            │  │，會員名冊誤載│卷第7、8頁、│
│  │          │        │        │    │            │  │為林進德）、林│90 年度偵字 │
│  │          │        │        │    │            │  │惠凌（以其自己│第336號卷第 │
│  │          │        │        │    │            │  │及林春美、林鴻│13 頁、18頁 │
│  │          │        │        │    │            │  │戀、林漢城名義│            │
│  │          │        │        │    │            │  │參加）、丙○○│            │
│  │          │        │        │    │            │  │等人          │            │
├─┼─────┼────┼────┼──┼──────┼─┼───────┼──────┤
│06│87年7月10 │每月10日│5千元   │66  │約於89年11月│約│丁○○、乙○○│90偵1211卷第│
│  │日        │，每年加│        │    │25日該會停標│37│（以自己及其夫│5頁、93年度 │
│  │          │標3次， │        │    │            │會│李進德名義參加│偵字第3406號│
│  │          │時間為7 │        │    │            │  │）、己○○（以│卷第10頁、90│
│  │          │月25日、│        │    │            │  │自己及林春美名│年度偵字第33│
│  │          │3月25日 │        │    │            │  │義參加）等人  │6號卷第19頁 │
│  │          │、11月25│        │    │            │  │              │            │
│  │          │日      │        │    │            │  │              │            │
├─┼─────┼────┼────┼──┼──────┼─┼───────┼──────┤
│07│87年12月5 │每月15日│5千元   │69  │約於89年12月│約│己○○、丙○○│90年度偵字第│
│  │日        │，每年加│        │    │5日該會停標 │30│（以自己及游輝│667號卷第23 │
│  │          │標3次， │        │    │            │會│星名義參加）、│頁、90年度偵│
│  │          │時間為4 │        │    │            │  │丁○○、庚○○│字第336號卷 │
│  │          │月20日、│        │    │            │  │（以其妻黃寶蘭│第20頁      │
│  │          │8月20日 │        │    │            │  │名義參加）等人│            │
│  │          │、12月20│        │    │            │  │              │            │
│  │          │日      │        │    │            │  │              │            │
├─┼─────┼────┼────┼──┼──────┼─┼───────┼──────┤
│08│88年4月10 │每月10日│3千元   │111 │約於89年12月│約│丁○○、己○○│90年度偵字第│
│  │日        │、25日  │        │    │10日該會停標│41│、丙○○、胡美│667號卷第22 │
│  │          │        │        │    │            │會│維（以其妻黃寶│頁、90年度偵│
│  │          │        │        │    │            │  │蘭、其子胡名銓│字第336號卷 │
│  │          │        │        │    │            │  │名義參加）等人│第14頁      │
├─┼─────┼────┼────┼──┼──────┼─┼───────┼──────┤
│09│88年7月25 │每月25日│1萬元   │39  │89年11月25日│約│己○○（以自己│93年度偵字第│
│  │日        │        │        │    │停標        │17│及林春美名義參│3406號卷第13│
│  │          │        │        │    │            │會│加）、乙○○（│之1頁至12 之│
│  │          │        │        │    │            │  │以自己及其夫李│10頁        │
│  │          │        │        │    │            │  │進德名義參加）│            │
│  │          │        │        │    │            │  │等人          │            │
├─┼─────┼────┼────┼──┼──────┼─┼───────┼──────┤
│10│89年3月15 │每月15日│5千元   │70  │約於89年12月│約│丙○○、吳游碧│90偵1211卷第│
│  │日        │，每年加│        │    │15日該會停標│12│華、己○○、藍│6頁、90年度 │
│  │          │標3次， │        │    │            │會│麗雪等人      │偵字第336號 │
│  │          │時間為3 │        │    │            │  │              │卷第15頁    │
│  │          │月30日、│        │    │            │  │              │            │
│  │          │7月30日 │        │    │            │  │              │            │
│  │          │、11月30│        │    │            │  │              │            │
│  │          │日      │        │    │            │  │              │            │
├─┼─────┼────┼────┼──┼──────┼─┼───────┼──────┤
│11│89年6月15 │每月15日│1萬元   │38  │約89年12月停│約│己○○、庚○○│90年度偵字第│
│  │日        │        │        │    │標          │4 │（以其妻黃寶蘭│667號卷第10 │
│  │          │        │        │    │            │會│名義參加）等人│至15頁      │
├─┼─────┼────┼────┼──┼──────┼─┼───────┼──────┤
│12│89年10月5 │每月5日 │3千元   │83  │約於89年12月│約│丙○○、吳游碧│90年度偵字第│
│  │日        │、20日  │        │    │5日該會停標 │5 │華等人        │336號卷第16 │
│  │          │        │        │    │            │會│              │頁          │
└─┴─────┴────┴────┴──┴──────┴─┴───────┴──────┘
附錄本案論罪科刑法條：
刑法第339條第1項
意圖為自己或第三人不法之所有，以詐術使人將本人或第三人之
物交付者，處5年以下有期徒刑、拘役或科或併科1千元以下罰金
。


司法院資訊處製作；財團法人民間司法改革基金會備份。
